臺灣臺中地方法院民事判決　九十三年度重訴字第二五○號
　　原　　　告　壬○○
　　　　　　　　辛○○○
　　　　　　　　戊○○
　　　　　　　　己○○
　　　　　　　　丙○○
　　　　　　　　庚○○
　　兼共　　同
　　訴訟代理人　丁○○
　　被　　　告　乙○○
　　法定代理人　甲○○
　　共　　　同
　　訴訟代理人　蔡瑞麒律師
右當事人間請求損害賠償事件，由本院刑事庭移送前來，本院於民國九十三年十二月
二十八日言詞辯論終結，判決如左：
    主      文
被告應連帶給付原告壬○○新臺幣伍拾捌萬零貳佰玖拾元。
被告應連帶給付原告辛○○○新臺幣捌拾伍萬陸仟零陸拾陸元。
被告應連帶給付原告戊○○、廖恩詮、丙○○、庚○○及丁○○各新台幣貳拾陸萬陸
仟陸佰陸拾柒元。
原告其餘之訴駁回。
訴訟費用由被告連帶負擔百分之四十，原告壬○○負擔百分之十，原告辛○○○負擔
百分之二十五，原告戊○○、廖恩詮、丙○○、庚○○及丁○○各負擔百分之五。
    事實及理由
一、本件原告於被告乙○○被訴過失致死刑事訴訟程序附帶提起民事訴訟，其中原告
    壬○○、辛○○○原分別聲明求為「被告應連帶給付原告壬○○新台幣（下同）
    一百三十四萬二千零三十五元」、「被告應連帶給付原告辛○○○二百八十九萬
    九千四百元」，嗣於訴狀送達被告後，並經本院刑事庭將該附帶民事訴訟裁定移
    送本院民事庭審理後，原告壬○○於九十三年十月二十八日言詞辯論期日，當庭
    陳述變更其聲明求為「被告應連帶給付原告壬○○一百二十五萬三千五百十一元
    」，另原告辛○○○則於九十三年十二月二十八日言詞辯論期日，當庭陳明變更
    其聲明求為「被告應連帶給付原告辛○○○二百五十八萬九千四百元」之判決，
    核均為減縮應受判決事項之聲明，與民事訴訟法第二百五十五條第一項第三款之
    規定相符，自為法之所許，合先敘明。
二、原告主張：被告乙○○為被告光田醫院大甲分院救護組之司機，於民國九十二年
    三月二十一日上午十時三十分許，駕駛被告光田醫院大甲分院車牌號碼２Ｑ－六
    四二六號之救護車，沿台中縣清水鎮○○路由清水往大甲方向行駛，途經中山路
    四四六號前，以時速六十至八十公里之速度超速行駛，適有廖敏雄（即原告壬○○之子，原告辛○○○之夫，原告戊○○、廖恩詮、丁○○、庚○○、丙○○之
    父）騎乘車牌號碼ＪＡＬ－七０七號機車停於分向島缺口附近待左轉中山路，被
    告乙○○因未注意車前狀況並超速行駛，致撞擊廖敏雄所騎乘之機車，並拖行約
    四十公尺，廖敏雄經送醫急救，延至同日下午五時許不治死亡。被告乙○○不法
    侵害廖敏雄致死，已構成侵權行為，且被告光田醫院大甲分院又為其僱用人，則
    其二人依法自應負連帶損害賠償責任。爰依民法第一百八十四條第一項、第一百
    八十八條第一項、第一百九十二條第一項及第一百九十四條之規定，提起刑事附
    帶民事訴訟，請求被告連帶賠償原告壬○○六年期間，每年以扶養親屬寬減額十
    一萬一千元計算之扶養費六十五萬三千五百十一元及精神慰撫金六十萬元，合計
    一百二十五萬三千五百十一元；又連帶賠償原告辛○○○支出之殯葬費四十八萬
    九千四百元，及被告乙○○肇事後，擅將廖敏雄經由同院其他救護車送至被告光
    田醫院大甲分院急救，動機可議之懲罰性賠償一百五十萬元及精神慰撫金六十萬
    元，合計二百五十八萬九千四百元；另連帶賠償原告戊○○、廖恩詮、丁○○、
    庚○○、丙○○等人精神慰撫金各六十萬元。並聲明：被告應連帶給付原告壬○○一百二十五萬三千五百十一元，連帶給付原告辛○○○二百五十八萬九千四百
    元，連帶給付原告戊○○、廖恩詮、丙○○、庚○○、丁○○各六十萬元。
二、被告則以：被告乙○○駕車行經台中縣清水鎮○○路四四六號處，適廖敏雄騎乘
    機車自路旁之洽維加油站駛出欲迴轉中山路，被告乙○○見狀，立即急踩煞車，
    惟仍撞及廖敏雄之機車，造成廖敏雄之死亡。本案事故發生地點之前方為一彎道
    ，被告乙○○駕車轉彎時，並無法看見被害人廖敏雄，且無法預料在快車道之內
    側，會有機車在此等待迴轉，故被告乙○○對本件車禍之發生並無過失。縱認被
    告乙○○有過失存在，惟被害人廖敏雄所騎乘之機車穿越中山路四四六號前之道
    路缺口時，係將機車停留在內側快車道待轉，並非如原告所述係在待轉缺口待轉
    ，此由被告乙○○所駕駛之救護車係於中山路快車道之內側車道直線撞擊被害人
    廖敏雄騎乘之機車即明，故被害人廖敏雄騎乘機車橫越馬路缺口未注意車前狀況
    ，且將機車停在快車道等待迴轉，對本件車禍之發生實與有過失。又原告壬○○
    所請求之扶養費部分，因其有八名子女，故被害人廖敏雄對之所負扶養義務應僅
    為八分之一。再原告每人請求精神慰撫金額六十萬元，亦尚嫌過高。又原告已因
    被害人廖敏雄死亡領得強制汽車責任保險金一百四十萬元，自應由本件損害賠償
    額中扣除。另我國民法侵權行為損害賠償之規定，並無可資請求懲罰性賠償金之
    依據，原告辛○○○請求懲罰性賠償一百五十萬元，顯然無據等語，資為抗辯。
    並聲明：駁回原告之訴。
三、兩造不爭執之事實：
 （一）被告乙○○為被告光田醫院大甲分院僱用之司機，其於九十二年三月二十一
       日上午十時三十分許，駕駛被告光田醫院大甲分院車號２Ｑ－六四二六號之
       救護車，行經台中縣清水鎮○○路四四六號前，以時速六十至八十公里之速
       度超速行駛，而撞及被害人廖敏雄所騎乘之車號ＪＡＬ－七０七號機車，廖
       敏雄經送醫急救不治死亡
 （二）原告壬○○為被害人廖敏雄之母，原告辛○○○則為廖敏雄之妻，又原告戊○○、廖恩詮、丙○○、庚○○及丁○○則為廖敏雄之子女。
 （三）原告壬○○有被害人廖敏雄等八名子女，除廖敏雄已故外，其餘子女仍健在
       ，年齡均約於五十歲以上。
 （四）原告辛○○○因被害人廖敏雄死亡，支出殯葬費四十八萬九千四百元。
 （五）原告因被害人廖敏雄死亡，已領得強制汽車責任保險金一百四十萬元，每名
       原告分得之金額為二十萬元。
四、原告主張被告乙○○駕駛被告光田醫院大甲分院之救護車行經本件肇事路段，撞
    擊廖敏雄所騎乘之機車，致廖敏雄因而死亡等情，為被告所不爭執之事實，並有
    道路交通事故調查報告表、現場圖、肇事現場相片、檢察官勘驗筆錄、相驗屍體
    證明書及驗斷書附於台灣台中地方法院檢察署（以下簡稱台中地檢署）九十二年
    度相字第四○九號相驗卷可稽，堪信為真實。惟原告主張本件車禍係因被告乙○○過失所肇致等情，則為被告所否認，並以前揭情詞置辯。是玆應審酌者，厥為
    ：（１）被告乙○○就本件車禍之發生是否有過失；（２）被害人廖敏雄是否與
    有過失。經查：
（一）按汽車、機車或其他非依軌道行駛之動力車輛，在使用中加損害於他人者，駕
      駛人應賠償因此所生之損害，民法第一百九十一條之二前段定有明文，此係專
      為非依軌道行駛之動力車輛在使用中駕駛人之責任而為之舉證責任倒置之規定
      ，故凡動力車輛在使用中加損害於他人者，即應負賠償責任，由法律推定駕駛
      人侵害他人之行為係出於過失，此因駕駛人藉由使用動力車輛，提供其便捷之
      交通工具，擴張其活動空間，本即有侵害他人權利之危險，故應隨時注意避免
      致生損害於他人。至於駕駛人如欲免責，則須證明其使用動力車輛加損害於他
      人，非因其過失所致。查被告乙○○駕駛救護車途經本件肇事地點，既與被害
      人廖敏雄所騎乘之機車發生撞擊而肇致本件車禍，並使被害人廖敏雄因而死亡
      ，足見被害人廖敏雄所以死亡，係被告乙○○使用上開救護車侵害其權利而發
      生，被告乙○○之行為與廖敏雄之死亡間存有相當因果關係，是揆之上開規定
      ，自應推定被告乙○○就本件車禍之發生係有過失；復參以被告乙○○於被訴
      業務過失致死刑事案件偵查及審理時，均曾自承其對車禍之發生有過失等情明
      確（見上開相驗卷第二七頁及本院九十二年度交訴字第一一七號刑事卷第三八
      頁），可認被告乙○○對於本件車禍之肇生應有過失。
（二）被告固否認本件車禍係被告乙○○過失所肇生云云。惟按汽車行車速度，在市
      區道路，時速不得超過五○公里，在郊外道路時速不得超過六○公里；又行經
      彎道，均應減速慢行，作隨時停車之準備。復按汽車行駛時，駕駛人應注意車
      前狀況，並隨時採取必要之安全措施；道路交通安全規則第九十三條第一項第
      一、三款及第九十四條第三項分別定有明文。查本件肇事地點係在台中縣清水
      鎮○○路四四六號前之無號誌中央分向島缺口附近，當時天候晴朗，路面並無
      缺陷、障礙，視距良好等情，業經台中縣警察局清水分局道路交通事故調查報
      告表載繪明確，並有現場照片可參（見前開相驗卷第九至十七頁），而被告乙○○既自承肇事路段為一彎道，當時伊行車時速為六十至八十公里，伊看到廖
      敏雄之機車時，距離約於十公尺左右，伊立即踩煞車，但仍反應不及，致撞及
      機車左側腳踏板處（見上開相驗卷第四頁），且證人即洽維加油站人員張仕安
      復證述：廖敏雄於肇事前曾騎乘機車至伊任職之洽維加油站加油，該機車加完
      油後穿越中山路，在中山路內線分隔島等待轉彎時，救護車剛好沿著中山路由
      清水往大甲方向行駛在內車道，就撞到該機車，救護車速度很快，大約有九十
      公里以上等情明確（見前揭相驗卷第八頁背面及台中地檢署九十二年度偵字第
      七四七九號偵查卷第五頁背面），再參以被告乙○○所駕駛之救護車，於煞車
      痕二十餘公尺時，車前即已撞擊廖敏雄之機車，該機車並被撞往機車行駛方向
      之右側數十公尺處，且救護車撞擊機車後，仍續往前繼續煞車二十餘公尺左右
      始停等情，亦經上開道路交通事故調查報告表繪示甚明，基此情形而觀，足見
      被告乙○○駕駛救護車行經上開肇事路段，本應注意前揭規定，以預防危險之
      發生，且於車禍發生當時，又無不能注意情事，竟疏未注意行經彎道及無號誌
      路口時，應減速慢行，而貿然超速行駛，復未注意車前狀況，致臨危時煞避不
      及，撞及自洽維加油站內駛出，穿越車道已行達中山路中央分向島缺口附近內
      側快車道待左轉中山路之廖敏雄所騎乘之機車而肇事，使廖敏雄因而死亡，足
      徵被告乙○○就本件車禍之發生確有過失，被害人廖敏雄並無何過失可言。復
      參酌本件車禍肇事責任，經刑事法院先後囑託台灣省台中縣區車輛行車事故鑑
      定委員會及台灣省車輛行車事故覆議鑑定委員會鑑定及覆議結果，亦均認為「
      乙○○駕駛救護車未執行任務，行經彎道及加油站附近，嚴重超速重撞機車，
      為肇事原因；廖敏雄無肇事因素」，有各該鑑定意見書及覆議結論函可憑（見
      本院九十二年度交訴字第一一七號刑事卷二一、二二、四一及四二頁），且被
      告乙○○所為過失致人於死犯行，亦經刑事法院判處罪刑確定，業據本院調取
      臺灣高等法院台中分院九十三年度交上訴字第六四○號刑事案卷查明無誤，益
      徵本件車禍全因被告乙○○之過失所肇生，被害人廖敏雄難謂有何過失。是被
      告抗辯被告乙○○並無過失，甚稱被害人廖敏雄亦與有過失一節，委無可取。
五、按因故意或過失，不法侵害他人之權利者，負損害賠償責任；又受僱人因執行職
    務，不法侵害他人之權利者，由僱用人與行為人連帶負損害賠償責任，民法第一
    百八十四條第一項前段及第一百八十八條第一項前段分別定有明文。查本件車禍
    事故發生當時，被告乙○○係受僱於被告光田醫院大甲分院擔任司機，已為兩造
    不爭執之事實，則其在執行駕駛救護車職務時，因過失不慎撞及被害人廖敏雄，
    致廖敏雄因而死亡，當係不法侵害他人致死，已構成侵權行為。是其僱用人即被
    告光田醫院大甲分院就其所為上開侵權行為造成之損害，揆之前揭規定，自應與
    被告乙○○負連帶賠償責任。
六、復按不法侵害他人致死者，對於支出殯葬費之人，亦應負損害賠償責任；被害人
    對於第三人負有法定扶養義務者，加害人對於該第三人亦應負損害賠償責任。又
    不法侵害他人致死者，被害人之父、母、子、女及配偶，雖非財產上之損害，亦
    得請求賠償相當之金額，民法第一百九十二條第一項、第二項及第一百九十四條
    分別定有明文。查原告壬○○為被害人廖敏雄之母，原告辛○○○為廖敏雄之妻
    ，而原告戊○○、廖恩詮、丙○○、庚○○及丁○○則為廖敏雄之子女，有戶籍
    謄本存卷可查，被告乙○○駕駛救護車行經本件車禍肇事地點，既因過失撞及被
    害人廖敏雄騎乘之機車，致廖敏雄死亡，則原告主張被告乙○○不法侵害廖敏雄
    致死，而依上開規定，請求被告乙○○及其僱用人即被告光田醫院大甲分院連帶
    負損害賠償責任，自屬正當。玆審酌原告之各項損害賠償請求如下：
（一）殯葬費：原告辛○○○主張被告不法侵害其夫廖敏雄致死，其因而支出殯葬費
      共四十八萬九千四百元之事實，業據其提出殯葬費用明細表、統一發票、收據
      及領據為證，並為被告所不爭執，堪信為真。依此而論，可認原告辛○○○所
      請求此部分殯葬費之支出，核為一般習俗埋葬收殮、祭祀之必要費用，應予准
      許。
（二）扶養費：原告壬○○主張其為被害人廖敏雄之母，對之有受扶養之權利，按九
      十一年度綜合所得稅扶養親屬寬減額每人每年十一萬一千元計算，扶養期間六
      年，並依利率1．5％扣除期前利息後，可請求被告賠償六十五萬三千五百十一
      元等情。查原告壬○○為被害人廖敏雄之母，其雖有林地及田地共四筆，惟其
      中二筆土地，其上架設有鐵道，至該二筆土地無法使用，亦無法出售；另二筆
      土地則出租予佃農，每年租金收入僅約一萬元等情，業據壬○○陳明在卷，由
      此可見，原告壬○○縱有該等不動產，仍尚難謂其已足以自己之財產維持生活
      ，參以被告對原告壬○○不能維持生活一節復無爭執，是被害人廖敏雄對其母
      即原告壬○○自負有法定扶養義務，從而，原告壬○○請求被告賠償其所受扶
      養費之損害，即屬有據。而原告壬○○主張其得受扶養之期間為六年，既亦為
      被告所不爭執，則其請求按該六年計算其受扶養期間，自無不可。次查，原告
      壬○○為民國前一年十一月十七日出生，有戶籍謄本可考，其於本件車禍事故
      發生時，既已九十一歲，則其請求按九十一年度綜合所得稅扶養親屬寬減額逾
      七十歲者每人每年十一萬一千元為計算扶養費之依據，自尚無過高情形，且被
      告就此亦不爭執，應為可採。再者，原告壬○○含被害人廖敏雄在內，共有子
      女八人，且均已成年，既為兩造不爭執之事實，則該八人依民法第一千一百十
      四條第一款及第一千一百十五條第三項之規定，即均應對原告壬○○負扶養義
      務，亦即被害人廖敏雄所負扶養義務應僅為八分之一。故原告壬○○主張其雖
      育有三男五女，惟僅三男實際負扶養義務云云，於法自有未合，殊難憑採。從
      而，依按霍夫曼式計算法扣除兩造均不爭執依週年利率  1 ．5 ％計算其中間
      利息（第一年不扣除中間利息），核計原告壬○○一次得請求被告連帶賠償
      其所受扶養費損害之總額為八萬零二百九十元【計算方式為：
      [111000+111000/(1+0.015*1)+111000/(1+0.015*2)+111000/(1+0.015*3)+
      111000/(1+0.015*4)+111000/(1+0.015*5)]除以8（受扶養人數）=80290（小
      數點以下四捨五入）】，逾該數額之請求，即乏依據，不應准許。
（三）懲罰性賠償：原告辛○○○固主張被告乙○○肇事後，擅將被害人廖敏雄經由
      同院其他救護車送至與案發地點相距達十公里外之被告光田醫院大甲分院急救
      ，而非僅三公里遠之梧棲童綜合醫院或距四公里左右之沙鹿光田醫院，且途中
      復未有救護人員陪同，動機可議，而請求懲罰性賠償一百五十萬元云云。惟查
      ，姑不論被告乙○○於肇事後，將被害人廖敏雄緊急送往其受僱之被告光田醫
      院大甲分院是否適當，縱或有所不當之處，然因我國民法就不法侵害他人致死
      者，已特於第一百九十二條及第一百九十四條明定其可請求之範圍，並未有許
      可得請求此部分懲罰性賠償之明文，是原告辛○○○請求被告給付肇事後處置
      不當之懲罰性賠償一百五十萬元，顯於法無據，不應准許。
（四）精神慰撫金：查原告壬○○為被害人廖敏雄之母，其老年喪子，精神自屬痛苦
      不堪。又原告辛○○○為廖敏雄之妻，其驟遭喪夫之痛，內心之痛、不捨及精
      神上所受之痛苦，自難言喻。另原告戊○○、廖恩詮、丙○○、庚○○及丁○○等人則為廖敏雄之子女，伊等遭喪父之痛，精神上必亦深感痛苦，故原告請
      求被告賠償精神慰撫金，洵屬有據。玆審酌兩造之教育程度、身分地位、經濟
      狀況、被告加害情形、原告等人所受之痛苦，及被告乙○○因超速行駛，臨危
      時煞避不及，故不慎撞擊被害人廖敏雄後，仍續往前繼續煞車二十餘公尺左右
      始停，導致廖敏雄之骨頭、安全帽及機車碎片散落路上，情狀淒慘，此觀諸台
      中縣警察局清水分局所繪製之前開道路交通事故現場圖即明，則原告等人內心
      所受之衝擊及精神上所受之痛苦自甚鉅。復參以被告又否認被告江和就本件車
      禍故事之發生有所過失，甚或指稱被害人廖敏雄亦與有過失，此勢必更增添原
      告之不滿及怨懟等情緒，加深其痛苦等一切情狀，認原告辛○○○請求精神慰
      撫金六十萬元，自屬適當，另原告壬○○、戊○○、廖恩詮、丙○○、庚○○
      及丁○○等六人得請求之精神慰撫金，則各以五十萬元為適宜，是原告於各該
      賠償金額範圍內之請求，自屬有據，應予准許，逾各該數額範圍之請求，並非
      相當，不應准許。
七、末查，原告因被害人劉敏雄死亡，已領取強制汽車責任保險金一百四十萬元，每
    人並分得二十萬元等，固經其陳明在卷。然按強制汽車保險法第十條第二款規定
    ：本法所稱死亡給付之受益人，為受害人之繼承人；又保險人依本法規定給付之
    保險金，視為加害人或被保險人損害賠償金額之一部分，加害人或被保險人受賠
    償請求時，得扣除之，同法第三十條亦定有明文。查被害人廖敏雄之第一順位法
    定繼承人，依民法第一千一百三十八條第一款之規定，為其妻即原告辛○○○及
    其子女即原告戊○○、廖恩詮、丙○○、庚○○及丁○○，其母即原告壬○○僅
    屬第二順位之繼承人，是揆之上開規定意旨，原告所領取之強制汽車責任保險金
    一百四十萬元，依法自僅應歸屬於原告辛○○○、戊○○、廖恩詮、丙○○、庚○○及丁○○所有，並為損害賠償金額之一部分，原告壬○○尚不與之，則參照
    民法第一千一百四十四條第一款所規定第一順序法定繼承人其應繼分為全體繼承
    人平均之意旨，自應以之均分與原告辛○○○、戊○○、廖恩詮、丙○○、庚○○及丁○○等六人，除原告辛○○○分得二十三萬三千三百三十四元外，其餘每
    人則分得二十三萬三千三百三十三元（計算方式：0000000÷6＝233333﹒33，按
    因無法整除之故，而由原告辛○○○多分配一元）。而因原告辛○○○、戊○○
    、廖恩詮、丙○○、庚○○及丁○○等人所分受之各該保險金，依據上開規定之
    意旨，為損害賠償金額之一部分，故於該等原告向被告為本件賠償之請求時，自
    應依法分別予以扣除。
八、綜上所述，本件原告因被告過失不法侵害被害人廖敏雄致死，其中原告壬○○得
    請求被告賠償扶養費八萬零二百九十元及精神慰撫金五十萬元，合計五十八萬零
    二百九十元；而原告辛○○○則得請求被告賠償殯葬費四十八萬九千四百元及精
    神慰撫金六十萬元，合計一百零八萬九千四百元；另原告戊○○、廖恩詮、丙○○、庚○○及丁○○則分別得請求被告賠償精神慰撫金各五十萬元，再經扣除原
    告辛○○○、戊○○、廖恩詮、丙○○、庚○○及丁○○等人所分別領受之前述
    各該保險金額後，原告辛○○○得請求被告賠償之金額為八十五萬六千零六十六
    元，原告戊○○、廖恩詮、丙○○、庚○○及丁○○等五人得請求被告賠償之金
    額則各為二十六萬六千六百六十七元。從而，原告本於侵權行為法律關係，請求
    被告連帶給付原告壬○○五十八萬零二百九十元，連帶給付原告辛○○○八十五
    萬六千零六十六元，連帶給付原告戊○○、廖恩詮、丙○○、庚○○及丁○○各
    二十六萬六千六百六十七元，為有理由，應予准許。逾各該範圍之請求，即屬無
    據，應予駁回。
九、本件事證已臻明確，兩造其餘主張及舉證，與本件判決結果均無影響，爰不逐一
    論述。
十、據上論結，本件原告之訴為一部有理由，一部無理由，依民事訴訟法第七十九條
    、第八十五條第一項後段、第八十五條第二項，判決如主文。
中　　　華　　　民　　　國　　九十三　　年　 　十二　 　月　　三十一　　日
                              臺灣臺中地方法院民事第二庭
~B法　　　官　吳美蒼
右為正本係照原本作成
如對本判決上訴，須於判決送達後二十日內，向本院提出上訴狀，同時表明上訴理由
，並按他造當事人之人數附繕本。
中　　　華　　　民　　　國　　九十三　　年　 　十二　 　月　　三十一　　日
~B法院書記官　黃舜民
